【裁判字號】    97,重訴,932
【裁判日期】    981124
【裁判案由】    返還不當得利
【裁判全文】
臺灣臺北地方法院民事判決             97年度重訴字第932號
原      告  臺北縣深坑鄉公所
法定代理人  甲○○○
訴訟代理人  李建賢律師
被      告  懋台企業有限公司
特別代理人  乙○○
訴訟代理人  丙○○
上列當事人間請求返還不當得利事件，本院於中華民國98年9月
22日言詞辯論終結，判決如下：
    主      文
被告應給付原告新臺幣肆佰拾玖萬零伍拾元，及自於民國九十
八年三月三日起至清償日止，按年息百分之五計算之利息。
原告其餘之訴駁回。
訴訟費用由被告負擔百分之五十五，餘由原告負擔。
本判決第一項於原告以新臺幣壹佰肆拾柒萬元為被告供擔保後，
得假執行。但被告如以新臺幣肆佰拾玖萬零伍拾元為原告預供
擔保後，得免為假執行。
原告其餘假執行之聲請駁回。
    事實及理由
壹、程序部分：
    按對於無訴訟能力人為訴訟行為，因其無法定代理人，或其
    法定代理人不能行代理權，恐致久延而受損害者，得聲請受
    訴法院之審判長，選任特別代理人，民事訴訟法第51條第1
    項定有明文。本件被告懋台企業有限公司原法定代理人王承
    家，經本院確認分別自起訴前之民國96年3月31日、96年4月
    18日起與被告間之董事長、董事委關係不存在；至董事毛道
    恪則於起訴前之93年11月6日死亡，有本院96年度訴字第348
    0號民事判決（見本院卷第65至70頁）、公司資料查詢（見
    本院卷第73、74頁）、個人基本資料查詢結果（見本院卷第
    76頁）在卷可稽，本院已依原告之聲請而於97年12月5日選
    任乙○○為被告之特別代理人，是本件應由乙○○為被告公
    司之法定代理人，代表被告為訴訟行為，合先敘明。
貳、實體部分：
一、原告主張：
    兩造於92年12月30日簽訂立體停車場委託經營合約書（以下
    簡稱系爭合約書），由原告提供坐落臺北縣深坑鄉○○路○
    段192號立體停車場予被告經營管理，為租賃契約關係，租
    賃期間自91年1月1日起至97年12月31日止，租金每3個月1期
    ，每期應繳納新臺幣（下同）59萬9000元，自93年7月1日後
    ，變更為每3個月1期，每期應繳納49萬3887元，依系爭合約
    書第8條、第9條規定，被告就原告所提供委託經營管理之各
    項設施、機件，應負維護管理責任，合約期滿時應完整交還
    原告，如有遺失或損壞，概由被告負責修復或賠償，詎被告
    負責經營期間，因未善盡保養、維護之責任，致停車塔經常
    發生故障，造成遊客抱怨，向原告陳情投訴，原告並曾多次
    發函改善；且被告依約關於收取停車費用及營業時間，應依
    原告所訂「臺北縣深坑鄉公所公共造產停車場委託經營管理
    辦法」（以下簡稱管理辦法），不得任意變更，若未經原告
    許可，擅自變更者，原告得終止合約，被告竟未依臺北縣政
    府核發停車場登記證所載計時收費標準每小時20元及上開管
    理辦法之規定，對部分車輛採計次收費，且任意於停車塔前
    私繪停車格辦理停車收費，經臺北縣政府依停車場法第37條
    規定裁罰並命其改正而未改正後，廢止其停車場登記證。原
    告遂於95年4月17日發函被告自95年4月19日起終止系爭合約
    書，惟被告拒不交還系爭停車場，經臺北縣政府於95年5 月
    12日強制斷電後，始於95年10月27日將系爭停車場返還原告
    接管。被告於95年4月10日已繳納95年4至6月之租金，故自
    95年7月1日起算至10月27日將停車場返還原告接管之日止，
    被告受有相當於租金利益之不當得利共3個月又27天，計63
    萬7274元（計算式：493887+ 493887÷3×27/31=637274）
    。又系爭停車場由前任經營者即臺灣聯通停車場開發股份有
    限公司（以下簡稱臺灣聯通公司）移交被告經營時，主要主
    要機械設備均運作正常且無瑕疵，被告未盡維護、保管義務
    ，原告接管系爭停車場後，另委請訴外人筌壹企業股份有限
    公司（以下簡稱筌壹公司）檢查測試停車場機械等設備之損
    壞情形，因而支出檢測費28萬3000元及修復費698萬9893元
    ，並向臺灣電力公司（以下簡稱臺電公司）申請復電而支出
    復電費2萬6365元，前開費用均為填補損害回復原狀所生之
    費用，原告自得依系爭合約書第8條之規定請求被告賠償之
    。原告爰依民法第179條及系爭合約書第8條、第9條之規定
    提起本訴等語，並聲明：（一）被告應給付原告793萬6532
    元，及自98年3月3日起至清償日止按年息5％計算之利息。
    （二）願供擔保，請准宣告假執行。
二、被告則以：
    兩造於92年12月30日簽訂系爭合約書，由原告提供上開停車
    場予被告經營，為租賃契約關係，租賃期間自91年1月1日起
    至97年12月31日止，租金每3個月1期，自93年7月1日後，每
    期應繳納49萬3887元。被告受委託經營開始，因原告所有之
    租賃物為機械升降塔式設備，原興建時即因弊端重重而品質
    欠佳，且因長期使用造成諸多組件耗損，早屆使用年限，造
    成經常性故障，故被告於受委託之第二個月即正式行文通知
    原告整修，其後並不斷以書函及於正式會議中要求原告改善
    及整修，然原告均置之罔聞，原告既提供系爭停車場委託被
    告經營以收益繳納租用費，依民法第423條之規定即應擔保
    系爭停車場合於可使用、收益之狀態。又系爭停車場因機械
    老舊而無法使用，依民法第429條第1項之規定自應由原告負
    責修復，被告多次致函原告請求協助修復，惟均未獲回應。
    被告為系爭停車場歷任受委託經營者投入人力、經費最多之
    公司，卻仍屢遭抹黑及不實指控，且多次遭原告片面違反合
    約強制要求而中止營業，所受損失超過200萬元以上，原告
    片面妨礙被告經營，卻仍收取被告給付之租用費，至不合理
    。原告請求損害賠償部分，應由原告負舉證責任，證明該損
    害之造成係被告之所為，原告發包檢測及整修之廠商筌壹公
    司即為被告委託之日常保維修公司，委託經營期間被告曾向
    原告提出檢修費用總額僅20餘萬元，原告未做回應，現卻支
    出鉅額維修費用，原告就維修費用是否有所隱匿，尚非無疑
    ，且維修材料工程契約書之內容與被告並無關係，而係庫存
    適量之零件。又上開停車場於95年5月12日遭臺北縣政府強
    制斷電後，該立體停車塔已不能作為停車場使用，被告之人
    員及物品均自斯時起遷出，並未繼續營業及占用現場，租金
    則繳納至同年6月，何來不當得利可言，原告之主張顯不足
    取等語置辯。並聲明：（一）原告之訴駁回，（二）如受不
    利判決，願供擔保請准宣告免為假執行。
三、經本院與兩造整理本件不爭執事項如下（見本院卷第222頁
    及背面）：
（一）原告委託被告經營原告所有之深坑鄉立體停車場（以下簡
      稱系爭停車場），雙方於92年12月30日訂有委託經營合約
      書、93年11月26日訂有變更條款，兩造間為租賃契約關係
      ，租賃期間自93年1月1日起至97年12月31日止，租金為每
      三個月49萬3887元。被告遂於92年12月31日由員工劉滔會
      同前任經營者即臺灣聯通公司辦理系爭停車場移交。
（二）臺北縣政府於95年4 月12日以北府交停字第0950302424號
      函通知被告違反停車場法第25條規定，廢止被告之停車場
      登記證。
（三）原告於95年4月17日以北縣深財字第0950004087號函通知
      被告終止兩造間上開租賃關係，被告於95年4月18日收受
      該通知。
（四）被告於95年10月27日會同原告進行系爭停車場點交接管業
      務，並於該日將停車場返還原告。
（五）系爭停車場屬固定資產耐用年數表第1類第2項房屋附屬設
      備，耐用年數為15年（本院卷第209頁）。
（六）原告於96年1月12日、同年4月20日委託訴外人荃壹企業股
      份有限公司檢測並維修系爭系爭停車場，並訂有契約書（
      見原證7、8），檢測費用為28萬3000元，維修費用698萬
      9893元，維修之明細如結算明細表所示（見本院卷第101
      、102頁），原告已支付698萬9893元予荃壹公司（見原證
      10、11，本院卷第100、104、106、108頁）。
四、經查，原告主張委託被告經營系爭停車場，訂有系爭合約書
    而有租賃契約關係，租賃期間自93年1月1日起至97年12月31
    日止，租金為每3個月49萬3887元。嗣臺北縣政府於95年4月
    12日以被告違反停車場法第25條規定，廢止被告之停車場登
    記證，原告於95年4月17日通知被告終止兩造間上開租賃關
    係，被告於95年4月18日收受該通知，復於95年10月27日會
    同原告進行系爭停車場點交接管業務，同日將停車場返還原
    告等情，為兩造所不爭執，並有系爭停車場之建物所有權狀
    （見本院卷第126頁）、系爭合約書（見本院卷第11至14頁
    ）、臺北縣政府95年4月12日以北府交停字第0950302424號
    函（見本院卷第21、22頁）、原告95年4月17日北縣深財字
    第0950004087號函（見本院卷第23頁）、臺北縣深坑鄉公司
    會勘紀錄（見本院卷第111、112頁）在卷可稽，此部分堪信
    為實。今原告主張被告遭臺北縣政府以違反規定為由廢止停
    車場登記證，原告遂於95年4月17日發函被告自95年4月19日
    起終止兩造間租賃關係，被告遲至95年10月27日始將系爭停
    車場返還原告，扣除被告已繳納至95年4至6月之租金，被告
    自95年7月1日起至95年10月27日占用系爭停車場相當於租金
    之不當得利共計63萬7274元。又被告未依約就系爭停車場之
    各項設施、機件負維護管理責任，原告收回系爭停車場後尚
    支出檢測費28萬3000元、修復費698萬9893元、復電費2萬63
    65元而受有損害等語，被告則否認上情，並以前詞置辯。是
    本件爭點在於，原告依民法第179條及系爭合約書第8條、第
    9條之規定，請求被告給付上開費用，是否有理由，茲分述
    如下：
（一）相當租金之不當得利63萬7274元部分：
  １、按系爭合約書第5條約定：「乙方（即被告）經營管理期
      間收取停車費用及營業時間等均應依照甲方（即原告）所
      訂定之立體停車場委託經營管理辦法辦理，不得任意變更
      ... 若乙方未得甲方許可，擅自變更，甲方得終止合約（
      斷電斷水）」。復按管理辦法第3條係規定：「本停車場
      之收費標準如左：（1）按時計費：汽車停放時間1小時20
      元.... 」，有管理辦法在卷可稽（見本院卷第121頁），
      被告經營系爭停車場業務，經臺北縣政府93年2月19日北
      府交停字第0930086031號函同意核發停車場登記證在案（
      北縣外登字第1001號，計時收費標準為每小時20元），惟
      被告未依停車場登記證所登載之收費標準，對部分車輛採
      計次收費（每次100元），臺北縣府曾以93年8月16日北府
      交停字第0930559816號及94年5月16日北府交停字第09403
      57785號函請改正，並依停車法第37條分別裁罰負責人300
      0元及1萬5000元，惟臺北縣政府於95年3月派員稽查，查
      知被告仍任意於停車塔前私繪停車格辦理停車收費（每次
      100元），遂再依停車法第37條裁處負責人1萬5000元罰鍰
      ，並廢止停車場登記證等情，有臺北縣政府於95年4月12
      日以北府交停字第0950302424號函附卷，被告亦不爭執確
      有上開管理辦法，而依本件停車場登記證之收費標準應係
      每小時收費20元，但因假日車流量大，且有些廂型車必須
      停平面車位，才會開放平面車位，並按次收費，每次100
      元等語（見本院卷第258頁背面、第259頁），而被告經營
      停車場之登記證確因上開事由遭臺北縣政府廢止在案，被
      告所為違反系爭合約書第5條約定甚明，原告據此為由，
      而於95年4月17日以北縣深財字第0950004087號函知被告
      ，兩造租賃關係將自95年4月19日起終止，被告亦不爭執
      已於95年4月18日收受該通知，則原告終止租賃關係，自
      屬有據。
  ２、又按承租人於租賃關係終止後，應返還租賃物；復按無法
      律上之原因而受利益，致他人受損害者，應返還其利益，
      民法第455條前段、第179條前段分別定有明文。兩造間租
      賃契約既於95年4月19日經原告合法終止，被告依法自負
      有返還租賃物即系爭停車場予原告之義務。惟查，兩造雖
      於95年10月27日始進行系爭停車場點交，然被告辯稱於95
      年5月12日遭強制斷電後，即因無法繼續營業，被告人員
      及物品均遷出，並未繼續占用現場等情，此為原告所不爭
      執，並自承兩造於95年10月27日之點交僅係形式上將系爭
      停車場交還原告，在此之前被告人員及大多數物品均已遷
      出，也未繼續占用現場等語明確（見本院卷第258頁背面
      ），且衡諸常情，立體停車場等營利場所一旦缺乏電力支
      應，實難認利用人可繼續為經營使用行為，是以被告辯稱
      自95年5月12日起即已遷出系爭停車場，未繼續占用租賃
      物等情屬實，準此，被告自斯時起業已解除系爭停車場之
      占有，而將租賃物返還，殆無疑義，至原告何時正式接管
      系爭停車場，要與被告已否返還租賃物無涉。再查，兩造
      皆不爭執被告業已繳納95年4至6月之租金，是原告主張被
      告自95年7月1日起至10月27日止，仍無權占有系爭停車場
      ，並於上開期間可獲得相當於租金之利益云云，委無足採
      。
（二）檢測費28萬3000元、修復費698萬9893元、復電費2萬6365
      元部分：
  １、按租賃物之修繕，除契約另有訂定或另有習慣外，由出租
      人負擔；再按承租人應以善良管理人之注意，保管租賃物
      ，租賃物有生產力者，並應保持其生產力。承租人違反前
      項義務，致租賃物毀損、滅失者，負損害賠償責任，民法
      第429第1項、第432條第1項及第2項前段分別定有明文。
      今系爭合約書第8條約定：「甲（即原告）、乙（即被告
      ）雙方於場地、設備點交時由甲方列冊逐一點交... 乙方
      於點收後應負維護管理責任... 」，第9條則約定：「甲
      方所提供委託經營管理之各項設施機件，由乙方自行負責
      管理及維護」，是以兩造契約已另訂關於系爭停車場包含
      各項設施機件之修繕、維護責任應由被告負擔，且被告應
      以善良管理人之注意保管租賃物，故被告對於停車塔機械
      及電控設備、消防及緊急發電機設備等，均應負責修繕及
      維護，若未盡此義務致租賃物毀損，依法負有賠償責任甚
      明。
  ２、原告主張被告於95年10月27日將系爭停車場返還原告接管
      後，經訴外人筌壹公司檢查並測試停車場機械等設備之損
      壞情形，共計花費檢測費28萬3000元及修復費698萬9893
      元等情，有原告與筌壹公司簽訂之「深坑鄉公有立體停車
      場設備檢查測試工程簡易合約書」（以下簡稱測試合約書
      ）及估價單、決標紀錄、原告支出憑證黏存單（見本院卷
      第29至36頁）、契約書及估價單機械設備維修材料工程採
      購案（見本院卷第37至43頁），維修明細之結算明細表（
      見本院卷第101、102頁）、原告支付698萬9893元予荃壹
      公司之結算驗收證明書、支出憑證黏存單及請款單（見本
      院卷第100、104、106、108頁）在卷可稽，被告前亦不爭
      執原告確有委託荃壹公司檢測並維修系爭系爭停車場，檢
      測費用為28萬3000元，維修費用698萬9893元，維修之明
      細則如結算明細表（見本院卷第101、102頁）所示，原告
      並支付698萬9893元予荃壹公司等語，惟辯稱租賃物為機
      械升降塔式設備，原興建時即因弊端重重而品質欠佳，且
      長期使用造成諸多組件耗損，早屆使用年限，造成經常性
      故障云云，然查，證人即臺灣聯通公司前任經理丁○○於
      本院審理中證稱：臺灣聯通公司曾在原告公開招標下，承
      租系爭停車場，再度公開招標時，臺灣聯通公司沒有加入
      投標，改由被告得標，故臺灣聯通公司有將系爭停車塔移
      交給懋台公司，移交作業由伊負責，臺灣聯通公司、原告
      、被告都有代表在場，被告的代表是劉滔。系爭停車場內
      總共有7或8座停車塔，皆可正常營運，因臺灣聯通公司每
      月都有委託安磊科技股份有限公司維修保養，移交系爭停
      車場予被告時，上開測試合約書之估價單所列器材（見本
      院卷第43頁）皆係完好狀態，無須更換或修補，消防及緊
      急發電設備亦皆正常可以使用。臺灣聯通公司點交予被告
      時所出具之「深坑鄉公所立體停車場點交清冊」內容亦實
      在，上面註記「依現況點交」或打勾，表示有經測試結果
      都正常，若不正常或未經測試會特別註明哪裡有問題及未
      測試，若已修復者也會註記業經修復等語（見本院卷第14
      3頁背面至145頁），並有點交人為證人丁○○、接收人為
      被告員工劉滔之深坑鄉公所立體停車場點交清冊附卷可憑
      （見本院卷第123至125頁），被告亦不爭執員工劉滔曾於
      92年12月31日由會同前任經營者即臺灣聯通公司辦理系爭
      停車場移交，是以臺灣聯通公司移交系爭停車場予被告經
      營時，測試合約書之估價單所列器材（見本院卷第43頁）
      皆係完好狀態，無須更換或修補，業據證人丁○○證述綦
      詳，然被告於95年10月27日將系爭停車場返還原告後，經
      原告委由訴外人筌壹公司進行檢測時，卻有估價單所列器
      材毀損而待修繕情事，並因而支出維修明細如結算明細表
      所示（見本院卷第101、102頁），依前皆規定可知，被告
      對上開檢測及維修費用自應負損害賠償責任。
  ３、又賠償物被毀損所生之損失，如修理材料係以新品換舊品
      ，應予折舊。參酌所得稅法第51條第1項規定：「固定資
      產之折舊方法，以採用平均遞減法、定率遞減法或工作時
      間法為準則。上項方法之採用及變換，準用第44條第3項
      之規定（即應於每年預估本年度所得額時，申報該管稽徵
      機關核准）；其未經申請者，視為採用平均法。」。所得
      稅法既以平均法為原則，而就損害賠償之目的在於填補被
      害人實際損害之目的而言，關於折舊之計算亦以採用平均
      法為宜。平均法依所得稅法施行細則第48條第1款規定，
      係以固定資產成本減除殘價後之餘額，按固定資產耐用年
      數表規定之耐用年數平均分攤，計算其每期折舊額。系爭
      停車塔依行政院所頒固定資產耐用年數表及固定資產折舊
      率之規定，耐用年數為15年，有財政部臺灣省北區國稅局
      98年9月10日北區國稅審一字第0980024767號函可憑（見
      本院卷第209頁），並為兩造所不爭。復參酌「營利事業
      所得稅查核準則」第95條第6項規定：「固定資產提列折
      舊採用平均法或定率遞減法者，以1年為計算單位，其使
      用期間未滿1年者，按實際使用之月數相當於全年之比例
      計算之，不滿1月者，以月計」之規定，查原告所有系爭
      停車塔係於88年3月9日建造完成，有建物所有權狀附卷（
      見本院卷第126頁），迄95年10月27日被告交還原告時止
      ，已使用7年8月，依平均法之每年折舊率為千分之67。本
      件原告請求之修復費用為698萬9893元，其中停車塔試運
      轉測試及總調26萬7593元，消防安全檢查及測試8萬6012
      元，包商工地管理費、利潤及雜項費31萬7002元、稅捐33
      萬2851元，以上共計100萬3458元並無折舊之問題，故本
      件修復之材料費用應為598萬6435元（計算式：0000000-0
      000000=0000000），則本件依平均法計算，材料費之殘價
      應為37萬4152元【計算式：0000000÷（15+1）=374152，
      元以下四捨五入】，扣除折舊後，原告得請求之材料修復
      費用應為310萬3592元【計算式：0000000-〔（0000000-0
      00000）×0.067×7+（0000000-000000）×0.067÷12×8
      〕=0000000，元以下四捨五入】，加計前開無須折舊之停
      車塔試運轉測試及總調、消防安全檢查及測試、包商工地
      管理費、利潤、雜項費及稅捐計100萬3458元，再加計檢
      測費28萬3000元，原告得請求賠償之檢測及修復費用應為
      439萬50元（計算式：0000000+0000000+283000＝0000000
      ），逾此部分為無理由。
  ４、復電費2萬6365元部分：
      原告主張於95年4月19日起終止系爭合約後，被告拒不交
      還系爭停車場，嗣臺北縣政府強制斷電，原告另向臺電公
      司申請復電因而支出復電費2萬6365元，被告依契約第8條
      、第9條約定應予賠償云云，固據提出臺電公司通知及95
      年11月24日支出憑證黏存單為證（見本院卷第89、90頁）
      ，然查，系爭合約書第5條雖約定原告終止合約時並得為
      斷電斷水之處分，惟此係原告在被告未經原告同意，任意
      變更收費約定而違約情形下，原告得終止租賃契約並附帶
      採取斷電或斷水之懲處，以達被告無法使用、經營系爭停
      車場之目的。復按系爭合約書第9條係約定被告對於各項
      設施機件有管理及維護之責，第8條則約定：「甲、乙雙
      方於場地、設備點交時由甲方列冊逐一點交... 乙方於點
      收後應負維護管理責任，合約期滿時應完整交還甲方。如
      有遺失或損壞，概由乙方負責修復或賠償。乙方之自備物
      品並應於15日內搬離並恢復原狀」，是被告依約對於系爭
      停車場雖有管理維護之責，如有損壞，應負責修復或賠償
      。然上開斷電措施係原告終止契約後，由臺北縣政府主動
      所為，並非肇因被告管理或維護有何不當所致，則依上開
      合約書之約定，難認被告對原告是否申請復電所須支付之
      費用應負何賠償責任，原告依契約第8條、第9條約定，請
      求被告應賠償復電費2萬6365元，要無足取。
五、綜上所述，原告依系爭合約書第8條、第9條約定，請求被告
    給付檢測及修復費用439萬50元，及自98年3月3日起（利息
    起算日業經被告同意，見本院卷第222頁）至清償日止，按
    年息5％計算之利息，為有理由，應予准許。逾此部分之請
    求，則無理由，應駁回之。
六、本件事證業已明確，兩造其餘主張陳述及所提之證據，經本
    院審酌後，認均不足以影響本判決之結果，均毋庸再予論述
    ，附此敘明。
七、兩造各陳明願供擔保，請准宣告假執行及免為假執行，經核
    於法均無不合，爰各酌定相當擔保金額，併予准許之。至原
    告敗訴部分，即失所附麗，併駁回之。
八、據上論結，原告之訴為一部有理由、一部無理由，爰依民事
    訴訟法第79條、第390條第2項、第392條第2項，判決如主文
    。
中    華    民    國    98    年    11    月    24    日
                  民事第三庭    法  官  孫正華
以上正本係照原本作成。
如對本判決上訴，須於判決送達後20日內向本院提出上訴狀。
中    華    民    國    98    年    11    月    24    日
                                書記官  林秀娥

司法院資訊處製作；財團法人民間司法改革基金會備份。
